臺灣高等法院臺南分院民事判決　九十一年度上易字第五三號　ｅ
　　　上　訴　人　丙　○　○
　　　　　　　　　丁　○　○
　　　訴訟代理人　乙　○　○
　　　被 上 訴人　甲　○　○.
右當事人間請求塗銷抵押權登記等事件，上訴人對於中華民國九十一年一月二十九日
台灣雲林地方法院第一審判決（九十年度訴字第八０二號），提起上訴，本院判決如
左：
      主      文
上訴駁回。
第二審訴訟費用由上訴人平均負擔。
      事      實
甲、上訴人方面：
一、聲明：求為判決：(一)原判決廢棄。(二)被上訴人在第一審之訴駁回。(三)第一、二審
    訴訟費用由被上訴人負擔。
二、陳述：除與原判決記載相同者予以引用外，另補稱略以：
（一）查原判決認定「：：將被告二人先後三次陳述勾稽以觀，渠等所述之借貸金額
      雖均為一百五十萬元，然細析之，被告丁○○自陳向丙○○『四次』，而共同
      被告丙○○則陳承分批貸給丁○○款項『五次』；另被告丁○○稱最後一次借
      款時間為八十六年底，而被告丙○○則稱則稱至八十七年十月間尚曾貸款與丁
      ○○，被告二人所言之借款次數、時間已明顯不一：：」，原判決該等理由有
      違誤，蓋：
    (一)上訴人丙○○於台灣雲林地方法院檢察署（下稱雲林地檢署）八十八年度偵字
      第二二六三號偵查卷係陳稱：「八十五年至八十七年中間，總共拿了一百五十
      萬元借她，有些我是向我阿公劉春總從彰化銀行提出來的（在八十五年六月二
      十日提出三十二萬元，八十五年九月二十日提出五十萬元），在我的戶頭於八
      十六年六月四日提領十八萬、八十七年四月三日提領二十五萬、八十七年十月
      二十九日提領五萬元。」（見該偵查卷第四五頁），「（問：前後總共借給她
      幾次？）約四、五次。」，「（問：你共借了他多少錢？）我自己的有六十八
      萬，我爺爺有八十二萬。（問：你向你爺爺拿幾次錢？）是丁○○自己向我爺
      爺借的，第一次是三十二萬元，第二次是五十萬元，所以共八十二萬元。（問
      ：你借他錢，你錢從何領的？）有一次是拿二十萬元現金剛好是發工程款剩下
      的，第二次以後是從彰化銀行領出來的，一次是領十八萬，一次領二十五萬，
      一次領五萬元，共六十八萬。」（見同上卷第八二、八三頁），核上訴人丙○
      ○係陳述，總共借款予上訴人丁○○之一百五十萬元款項，係由劉春總出資二
      次（三十二萬及五十萬元），上訴人丙○○出資四次（其中三次由彰化銀行戶
      頭領款，分別為十八萬、二十五萬及五萬元，另一次則為上訴人丙○○給付工
      程款後所剩下之二十萬元現金），上訴人丙○○之該等陳述前後一致，但因於
      偵查中有時係問到全部借款幾次（包含上訴人丙○○及劉春總之借款次數），
      有時則僅問到上訴人丙○○或劉春總各自之借款次數，因此，筆錄內容乍看之
      下或有出入，實際上係因問題內容不同所致。
    (二)而上訴人丁○○於該偵查程序中則係陳述：「（問：你向劉春總借了多少錢？
      ）八十二萬。（問：分幾次借？）約三、四次。」，「（問：你向你女婿借多
      少錢？）共六十八萬。（問：分幾次借？）三、四次。」（見同上卷第八五、
      八六頁），核上訴人丁○○之該等陳述係與上訴人丙○○之前開陳述大致相符
      ，而渠等陳述間些微之差異，係因個人記憶略有模糊所致，此與常理並無違背
      ，而再徵諸上訴人於偵查中所提出之存摺等證據資料及證人賴吉永、廖錦葉、
      劉春總等人之證詞，可稽上訴人丙○○與丁○○之借款確實存在，系爭抵押權
      之設定並非通謀虛偽意思表示，原判決僅以上訴人些許記憶上之出入，遽認上
      訴人丙○○與丁○○之陳述不可採，實令上訴人無法信服。
（二）原判決另認定「：：再者，被告丙○○訊時供稱曾貸與丁○○一百五十萬元，
      然將其所言各次之借貸金額合計以觀，總數僅有一百三十萬元，與其所言借貸
      與丁○○之款項為一百五十萬元，亦有所差異：：」，原判決之該等認定，係
      未詳查前開偵查卷宗之內容，蓋：
    (一)上訴人丙○○係陳述，其與祖父劉春總借款與上訴人丁○○之數額為一百五十
      萬元，而該一百五十萬元款項係由上訴人丁○○自行分別向上訴人丙○○與劉
      春總借款，劉春總借貸予上訴人丁○○二次（三十二萬及五十萬元），上訴人
      丙○○借貸予上訴人丁○○四次（其中三次由彰化銀行戶頭領款，分別為十八
      萬、二十五萬及五萬元，另一次則為上訴人丙○○給付工程款後所剩下之二十
      萬元現金），此徵諸上訴人於該偵查中所提出之存摺等證據資料及證人賴吉永
      、廖錦葉、劉春總等人之證詞，係屬真實無訛。
    (二)原判決前開理由應係誤引用，上訴人丙○○於雲林地檢署八十八年度偵字第二
      二六三號偵查卷所稱：「八十五年至八十七年中間，總共拿了一百五十萬元借
      她，有些我是向我阿公劉春總從彰化銀行提出來的（在八十五年六月二十日提
      出三十二萬元，八十五年九月二十日提出五十萬元），在我的戶頭於八十六年
      六月四日提領十八萬、八十七年四月三日提領二十五萬、八十七年十月二十九
      日提領五萬元（提示存摺影本）。」（見同上卷第四五頁），蓋上訴人該次偵
      查期日係提出存摺影本乙份作為有借款於上訴人丁○○之證明，而該等陳述係
      就存摺之內容加以說明，而於該存摺所示款項外，上訴人丙○○曾以給付他人
      工程款後所剩下之二十萬元現金，借貸予上訴人丁○○，原判決斷章取義認為
      上訴人之陳述有所不符，係認定事實有所誤會所致。
（三）原判決復認定「：：然劉春總之帳戶於八十五年六月二十六日提領三十二萬元
      後，其帳戶之餘額由二十三萬六千六百四十一元，變為五十五萬六千六百四十
      一元，同年九月二十日提領五十萬元，餘額則由三十六萬零二百八十七元，變
      為八十六萬零二百八十七元；另丙○○之帳戶於八十六年六月四日提領一十八
      萬元後其帳戶內之餘額則由八百四十八元，變為一十七萬九千一百五十二元之
      事實，由前開二人存摺節略影本附於雲林地檢署八十八年度偵字第二二六三號
      偵查卷內可考。是由前開提領款項後，存款帳戶餘額不減反增之事實以觀，被
      告丙○○顯係從該二帳戶內「透支」款額至明，被告丙○○既尚需向銀行透支
      款額，足徵其財力非厚，則被告丙○○豈能有資力貸與被告丁○○一百五十萬
      元？是以，原告質疑被告丙○○於八十五至八十七年間應無財力可資貸與同案
      被告丁○○，即非無據：：」，原判決該等理由既與事實不合，亦與常理不合
      ：
    (一)原判決認定上訴人係向銀行透支款額，因此，上訴人丙○○係無資力云云，原
      判決該等認事用法係欠缺社會經驗所致，該銀行等金融機構非慈善救濟團體，
      如上訴人無相當資力且提供足夠之擔保銀行可能讓上訴人丙○○透支款額？
    (二)實則，上訴人於前開銀行除該活期帳戶外，另有定期存款，上訴人丙○○有與
      銀行約定，如該活期帳戶內之款項不足者，可逕以該定期存款質押借款，而此
      即為原判決所稱透支款額之實際緣由，該等情形不但不可認定上訴人係無資力
      ，反而應認定上訴人丙○○資力充足，否則，銀行該等最現實之團體，豈可能
      容上訴人丙○○透支款額？其理甚明。
三、證據：援用第一審所提之證據。
乙、被上訴人方面：
一、聲明：求為判決： (一)上訴駁回。(二)第二審訴訟費用由上訴人負擔。
二、陳述：除與原判決記載相同者予以引用外，另補稱略以：
（一）上訴人丁○○以其本人國民身分證影印後，將姓名改為「曾玉秀」，冒名「曾
      玉秀」於八十七年九月十三日向被上訴人詐騙二百萬元，被識破後，上訴人於
      八十八年二月二十八日邀第三人李明發、林陳金花赴伊住處催討借款時，伊聲
      稱所有坐落雲林縣斗六市○○段一之一四七地號建地及其上五八建號建物全部
      ，僅向雲林縣斗六市農會設定抵押權六十萬元，已清償五萬元，願將該不動產
      提供被上訴人設定第二順位抵押權，以資擔保，自動告知上開地號及建號並囑
      託被上訴人向地政機關閱覽，證明伊所述屬實，同時請求被上訴人若設定抵押
      權後，勿對伊之偽造有價證券罪提出告訴。被上訴人當場應允，詎四日後即八
      十八年三月四日，上訴人竟意圖使被上訴人無法獲償，而與其女婿及上訴人丙
      ○○，製造假債權，將前開建物，向雲林縣斗六市地政事務所，設定最高限額
      一百五十萬元之抵押權登記，上開抵押權設定迅速異乎尋常，匆促間，漏將土
      地一併設定，以利將來執行，顯有悖於常情。
（二）被上訴人親眼見上訴人間通謀而虛偽設定抵押權登記，即聲請雲林地院准許假
      扣押裁定，並提供擔保，就上開不動產實施假扣押查封。上訴人丁○○於設定
      抵押權登記後，態度立刻轉趨強硬，不加理睬。
（三）上訴人丁○○辯稱：「伊從八十五年開始，即陸續向丙○○借款，先後總共借
      了四次，金額是一百五十萬元，自後一次借款時間大約在八十六年底」，顯係
      不實。上訴人丙○○眼見被上訴人對之提出偽造文書之告訴，臨訟時附和伊及
      其祖父劉春總之存摺支出日期及金額，諉稱係借給上訴人丁○○，以便脫罪。
      上訴人丁○○果真向上訴人丙○○借錢，必將該錢存入伊本人之存摺再支出，
      絕無每筆錢都是左手向上訴人丙○○借錢，右手隨即支出之理，又上訴人丙○
      ○提出之二帳戶內「透支」款額至明，存摺帳戶餘額不減反增，在在證明上訴
      人丙○○甫自軍中退伍，又無工作（八十五至八十七年間），應無財力可資貸
      與上訴人丁○○。
三、證據：除援用第一審所提之證據外，補提告訴狀、本票、身分證、台灣雲林地方
    法院（下稱雲林地院）八十八年度裁全字第二五五號民事裁定、查封筆錄（均影
    本）各一件為證。
丙、本院依職權向雲林地檢署調閱八十八年度偵字第二二六三號（含八十八年度議字
    第一四七號）偽造文書刑案全卷，並向財政部財稅資料中心函查丙○○八十五年
    至八十七年之所得稅申報資料及函請彰化銀行斗六分行檢送存戶丙○○、劉春總
    各該帳戶自八十五年至八十七年帳目資料影本，且查明劉春總之帳戶於八十五年
    六月二十五日提領三十二萬元後，其帳戶內餘額何以由二十三萬六千六百四十一
    元變為五十五萬六千六百四十一元？同年九月二十日提領五十萬元，餘額則由三
    十六萬零二百八十七元變為八十六萬零二百八十七元？另丙○○帳戶於八十六年
    六月四日提領十八萬元後，其帳戶餘額則由八百四十八元變為十七萬九千一百五
    十二元？
    理      由
一、本件被上訴人起訴主張：上訴人丁○○假冒「曾玉秀」之名，與訴外人邱明賢於
    八十七年九月十三日共同偽簽到期日八十七年十二月十三日，面額二百萬元之本
    票一紙向其借款，嗣經被上訴人發現受騙，於八十八年二月二十八日夥同證人李
    明發至上訴人丁○○住處向其追討前揭票款時，上訴人丁○○曾同意將伊所有坐
    落雲林縣斗六市○○段一之一四七地號土地及其上五八建號即門牌號雲林縣斗六
    市○○路九五八巷五號建物設定第二順位抵押權，以資擔保前揭票款債務。詎上
    訴人丁○○為阻其前揭票款之受償，旋即於數日後之八十八年三月四日將上開五
    八建號建物，設定最高限額一百五十萬元之抵押權與其女婿即上訴人丙○○，然
    上訴人丙○○當時甫自軍中退伍，又無職業，何來資金借與丁○○，是上訴人間
    就系爭抵押權設定契約，顯係通謀虛偽不實，求為命(一)確認上訴人丙○○對上訴
    人丁○○所有坐落雲林縣斗六市○○段一之一四七地號土地上建號五八即門牌號
    雲林縣斗六市○○路九五八巷五號加強磚造二層樓房，總面積九八‧九七平方公
    尺全部，於八十八年三月三日以雲林縣斗六地政事務所收件，同年月四日斗地普
    字第００三０三一號登記，最高限額新台幣一百五十萬元，債務人丁○○，存續
    期間自八十八年三月三日起至九十年三月三日止之抵押權不存在。(二)上訴人丙○
    ○應將前項所示之抵押權登記予以塗銷之判決等語。
二、上訴人則以：自認上訴人丁○○與上訴人丙○○係丈母及女婿之關係．渠等間確
    有成立系爭最高限額一百五十萬元抵押權契約之事實，並否認系爭抵押權契約出
    於二人之通謀虛偽意思，渠等間之借款往來因有銀行帳戶可查，故渠等被訴偽造
    文書一案已由檢察官為不起訴處分確定，足證本案系爭抵押權契約之正當性不容
    置疑等語，資為抗辯。
三、查被上訴人主張上訴人丁○○假冒「曾玉秀」之名，與訴外人邱明賢於八十七年
    九月十三日共同偽簽到期日八十七年十二月十三日，面額二百萬元之本票一紙向
    其借款，嗣被上訴人經發現受騙，因而訴究丁○○偽造有價證券、詐欺等罪責，
    並已為法院判刑確定之事實，已據其提出與所述相符之雲林地院八十八年度自字
    第二０號、本院八十九年度上更(一)第六一０號、最高法院九十年度台上字第五八
    八五號刑事判決書（見原審卷第二二－七九頁）為證，復為上訴人所不爭，自堪
    信為真實。又被上訴人主張八十八年二月二十八日其向上訴人丁○○追討前揭票
    款時，丁○○曾同意將伊所有坐落雲林縣斗六市○○段一之一四七地號土地及其
    上五八建號即門牌號雲林縣斗六市○○路九五八巷五號建物設定第二順位抵押權
    ，以資擔保前揭票款債務，詎上訴人丁○○為阻其前揭票款之受償，旋即於八十
    八年三月四日將上開五八建號建物，設定最高限額一百五十萬元之抵押權與其女
    婿即上訴人丙○○，顯係通謀虛偽不實，亦據其提出土地、建物登記謄本（見原
    審卷第九－一一頁）為證，上訴人丁○○對被上訴人邀同證人李明發於八十八年
    二月二十八日至其住處追討票款部分不爭執，然上訴人二人辯稱其二人間之抵押
    權設定為真正，否認為虛偽設定，並以前揭各情詞置辯。
四、本件經查：
（一）被上訴人主張上訴人丁○○假冒「曾玉秀」之名，與訴外人邱明賢於八十七年
      九月十三日共同偽簽到期日八十七年十二月十三日，面額二百萬元之本票一紙
      ，向其詐騙借款，被上訴人並以該本票取得雲林地院於八十八年二月四日八八
      年度票字第二一０號本票裁定（當時相對人載為曾玉秀），有該本票及裁定影
      本附於雲林地檢署八八年度偵字第二二六三號卷可參（見該卷第三、四頁）。
      被上訴人又主張嗣其發現受騙，於八十八年二月二十八日夥同證人李明發至上
      訴人丁○○住處追討前揭票款時，上訴人丁○○曾同意將伊所有坐落雲林縣斗
      六市○○段一之一四七地號土地及其上五八建號即門牌號雲林縣斗六市○○路
      九五八巷五號建物設定第二順位抵押權，以資擔保前揭票款債務等情，亦據被
      上訴人於前揭偵查卷指訴綦詳，並經證人李明發證述在卷（見同上偵查卷第五
      五－五七頁）。查被上訴人甲○○於偵查中主張「在八十八年二月二十八日我
      到他（指丁○○）住處，我拿本票二百萬元要向他催，他自己同意將（斗六市
      ○○段）一之一四七建地及其上建物過戶給我，以抵銷二百萬元的債務，但我
      有問他，他有說設定抵押六十萬，但已還五萬元，同時須負擔五十五萬元的債
      務」，證人李明發於該偵查中證稱「我曾與甲○○與他太太到丁○○家，甲○
      ○有拿張二百萬元的本票向丁○○催討，丁○○提到他那間房子有向銀行貸款
      六十萬元，已還五萬元，尚欠五十五萬元」，而上訴人丁○○於該偵查中亦供
      稱「他們是有問我房子有無設定抵押，我有照實說，但我不知他們是何用意，
      當天都沒提到要過戶的事」（見同上偵查卷第五六－五七頁）。足證被上訴人
      確曾於八十八年二月二十八日至上訴人丁○○住處追討前揭票款，雙方並曾提
      及丁○○所有之系爭土地及其上建物無訛。
      而系爭建物申請設定抵押權日期為八十八年三月三日，於同年月四日辦妥抵押
      權設定登記，與八十八年二月二十八日被上訴人前往上訴人丁○○住處催討借
      款，僅間隔三、四日，則上訴人間系爭抵押權設立登記行為，是否非出於通謀
      、虛偽之行為，不得不令人懷疑。且查對於同屬一人所有之同一地點之房子及
      土地，於設定抵押權時應會一併設定，但本件竟僅在房子之建物部分設定系爭
      抵押權（見系爭土地、建物登記謄本）。經細閱原審調來之本件抵押權設定申
      請資料查知，系爭抵押權之申請設定，係由上訴人丁○○親自前往辦理（見原
      審卷第一五八、一五九頁）。查上訴人丁○○並非從事代書工作，故不知應將
      土地及建物一併設定，乃僅將建物設定抵押權；其無此專業知識何以竟不委任
      代書辦理而要自己為之？經核應係時間緊迫且非合法行為而於倉促之間所為，
      以致有上開顯然疏失。
（二）查上訴人丁○○在原審陳稱：「伊從八十五年開始，即陸陸續續向丙○○借款
      ，先後總共借了四次，金額是一百五十萬元，最後一次借款時間大約在八十六
      年底」（見原審卷第一四０頁）；惟其於被訴偽造文書案偵訊時卻供稱：「其
      自八十五年三月間即陸續向丙○○及丙○○之祖父劉春總借錢，前後分三、四
      次，向丙○○借了六十八萬元，都是由丙○○將現款領出至其家中交付，另向
      劉春總借了八十二萬元，後來因無法還款才將房子抵押與丙○○以為擔保」等
      語（見雲林地檢署八十八年度偵字第二二六三號偵查卷第八五、九五頁）。細
      查其陳述，究竟係僅向丙○○一人所借或係向丙○○及劉春總二人借款，先後
      供述不同；又其陸續共借幾次，每次各借若干，亦有出入！
      次查，上訴人丙○○固於上開偽造文書案偵訊時供稱：「（你何時把錢借給丁
      ○○？）八十五年至八十七年間，總共拿了一百五十萬元借她，有些錢是向我
      阿公劉春總拿，從彰化銀行提出來的（八十五年六月二十五日提出三十二萬元
      ，同年九月二十日提出五十萬元），在我戶頭於八十六年六月四日提領十八萬
      元，八十七年四月三日提領二十五萬元，八十七年十月二十九日提領五萬元」
      等語（見同上偵查卷第四五頁）。「（問：你共借了他多少錢？）我自己的有
      六十八萬，我爺爺有八十二萬。（問：你向你爺爺拿幾次錢？）是丁○○自己
      向我爺爺借的，第一次是三十二萬元，第二次是五十萬元，所以共八十二萬元
      。（問：你借他錢，你錢從何領的？）有一次是拿二十萬元現金剛好是發工程
      款剩下的，第二次以後是從彰化銀行領出來的，一次是領十八萬，一次領二十
      五萬，一次領五萬元，共六十八萬。」（見同上偵查卷第八十三頁）。然查，
      上訴人丙○○係民國○○○年○月○○○日生，於八十五年其僅二十歲，如何
      能有資力將一百五十萬元現款借予上訴人丁○○？又經本院函查財政部財稅資
      料中心查上訴人丙○○於八十五年至八十七年之所得，據該財稅資料中心於九
      十一年四月二十九日以資五字第九一０六二二四七號函資料可知，上訴人丙○
      ○八十五年各類所得扣繳暨免扣繳媒體申報資料之給付總額為九千五百四十一
      元；八十六年各類所得扣繳暨免扣繳媒體申報資料之給付總額為一萬二千一百
      八十六元；八十七年各類所得扣繳暨免扣繳媒體申報資料之給付總額為二十六
      萬四千九百零四元（見本院卷第四九－五三頁），其顯非有資力借一百五十萬
      元予上訴人丁○○。另其中三十二萬元、五十萬元部分，係自劉春總之存摺支
      出，如上訴人丁○○果真向上訴人丙○○借錢，何必不將該錢存入上訴人丙○
      ○本人之存摺再支出予上訴人丁○○？何以未立何借據或其他書面證據？上訴
      人二人雖以存款簿上之提款資料主張確有上開共一百五十萬元之借款。但查，
      上開所指分筆借款數目分別為三十二萬元、五十萬元、二十萬元、十八萬元、
      二十五萬元及五萬元，除五萬元那筆款項外，其他均係一、二十萬元至五十萬
      元不等，金錢數目非小，豈有不立何書據或借據或票據為憑證？
（三）按抵押權為債權之擔保，係從屬於主債權之權利，主債權若未發生，則抵押權
      亦未發生。上訴人二人固主張有如前述之借款債權債務存在，但查其所謂借款
      之發生期分別為八十五年至八十七年間，上訴人二人所謂之上開借款，當時並
      未約定有物之擔保之情事，復為上訴人所不否認，而系爭建物抵押權於八十八
      年三月三日申請，於同年月四日完成抵押權設定登記，有登記簿謄本在卷可參
      。經查，在系爭建物抵押權之申請及完成抵押權設定登記之時或其前後（含八
      十八年二月二十八日起至八十八年三月四日之期間），並無主債權一百五十萬
      元之借款發生，依上開說明，自無發生系爭抵押權之理！詎上訴人二人以事實
      上未新發生之一百五十萬元債權而設定系爭抵押權，自屬通謀虛偽行為。
      再按所謂最高限額抵押權乃對於由繼續的法律關係，將來可發生之債權，預定
      一最高限度額，而以抵押物擔保之一種特殊抵押權，實務上常見於消費者向金
      融機關以不動產貸款事件，而最高限額抵押權登記之金額大多較放款債權高二
      成之數額為抵押權設定金額，乃因日後將計入利息、違約金數額之故，始有約
      二成之額度差距。但一般消費者間之抵押權則為普通抵押權即民法第八百六十
      條之抵押權，實借若干金額即登記為該數額，而其抵押權之效力並及於日後所
      生之利息、違約金；以上二種抵押權性質有很大不同。而查，本件依上訴人二
      人於原審及本院之陳述，其等所主張系爭抵押權之真意應係指民法第八百六十
      條之抵押權（即如實借一百五十萬元，抵押權登記之金額亦為一百五十萬元，
      且並無將來多次借款債權發生之情事），但上訴人丁○○於申請及完成設定登
      記之抵押權名稱則載為「最高限額抵押權」（見原審卷第九頁）。惟查，依前
      開說明，最高限額抵押權係對於由繼續的法律關係，將來可發生之債權，預定
      一最高限度額，而以抵押物擔保之一種特殊抵押權。而上訴人主張其間所謂借
      款均係發生在八十五年至八十七年間而非在八十八年三月四日完成系爭抵押權
      設定之後，則上訴人主張其間於八十五年至八十七年間之借款，亦應非屬本件
      所謂「最高限額抵押權」之擔保效力所及，並予敘明。
（四）綜上，本件上訴人間既未能證明渠等間有抵押借貸主債權一百五十萬元存在之
      事實，則上訴人丁○○辯稱其為擔保上開一百五十萬元借款債務方將坐落雲林
      縣斗六市○○段一之一四七地號土地上建物即雲林縣斗六市○○路九五八巷五
      號房屋設定系爭抵押權與上訴人丙○○云云，即非真實。從而，被上訴人主張
      上訴人於八十八年三月三日所簽訂系爭抵押權契約，應係出於渠等之通謀，洵
      為有據。
五、按表意人與相對人通謀而為虛偽意思表示者，其意思表示無效。又因故意或過失
    不法侵害他人之權利者，負損害賠償責任。負損害賠償責任者，除法律另有規定
    或契約另有訂定外，應回復他方損害發生前之原狀。再債務人怠於行使其權利時
    ，債權人因保全債權，得以自己名義，行使其權利，民法第八十七條第一項前段
    、第一百八十四條、第二百一十三條、第二百四十二條前段分別定有明文。又民
    事訴訟法第二百四十七條所謂即受確認判決之法律上利益，係指因法律關係之存
    否不明確，致原告在私法上之地位有受侵害之危險，而此項危險得以對於被告之
    確認判決除去之者而言，故確認法律關係成立或不成立之訴，苟具備前開要件，
    即得謂有即受確認判決之法律上利益，縱其所求確認者為他人間之法律關係，亦
    非不得提起（最高法院四十二年台上字第一０三一號判例參照）。本件上訴人間
    就系爭最高限額抵押權契約之簽訂既係屬通謀虛偽之意思表示，且已因虛偽之設
    定登記，致被上訴人對上訴人丁○○之債權受有侵害之危險。從而，被上訴人據
    以提起本訴，請求確認上訴人丁○○、丙○○間就坐落雲林縣斗六市○○段一之
    一四七地號土地其上建物建號五八即門牌號雲林縣斗六市○○路九五八巷五號加
    強磚造二層樓房全部所設定經由雲林縣斗六地政事務所於八十八年三月四日以斗
    地普字第００三０三一號登記最高限額一百五十萬元存續期間自八十八年三月三
    日起至九十年三月三日止債務人丁○○之抵押權不存在；另依代位法則，代位上
    訴人丁○○請求上訴人丙○○應將如前開最高限額抵押權登記予以塗銷，於法有
    據，應予准許。
六、綜上所述，原審為被上訴人勝訴之判決，於法尚無不合，上訴意旨指摘原判決不
    當，求予廢棄改判，為無理由，應予駁回。另兩造其餘主張及舉證，均不影響本
    院所為前開論斷，自無再一一審論之必要，附此敘明。
七、據上論結，本件上訴為無理由，依民事訴訟法第四百四十九條第一項、第七十八
    條、第八十五條第一項前段，判決如主文。
中　　　華　　　民　　　國　　九十一　　年　　　六　　　月　　二十五　　日
　　　　　　　　　　　　　　　　　　臺灣高等法院臺南分院民事第三庭
~B1審判長法官　徐　　宏　　志
~B2　　　法官　丁　　振　　昌
~B3　　　法官　王　　明　　宏
右為正本係照原本作成。
不得上訴。
中　　　華　　　民　　　國　　九十一　　年　　　六　　　月　　二十六　　日
~B法院書記官　侯　　瑞　　富
